最高法院民事判決　　　　　　　　　　　　　　　八十七年度台上字第二九七二號
　　上　訴　人　中國石油股份有限公司
　　法定代理人　陳朝威
　　訴訟代理人　葉清華律師
　　被 上訴 人　林錦英
右當事人間請求確認通行權存在事件，上訴人對於中華民國八十六年四月七日臺灣高
等法院臺南分院第二審更審判決（八十五年度上更(一)字第七八號），提起上訴，本院
判決如左：
    主  文
原判決除假執行部分外廢棄，發回臺灣高等法院臺南分院。
    理  由
本件上訴人法定代理人變更為陳朝威，業經依法承受訴訟，合先明。
次查被上訴人主張：伊所有坐落臺南縣南化鄉○○段二九八之二號土地，為鄉村乙種
建築用地，與公路無適宜之聯絡。該土地係由上訴人所有之同段二九八號土地（以下
稱系爭土地）分割而來，依民法第七百八十七條第一項、第七百八十九條規定，伊得
通行系爭土地。如第一審判決附圖乙案所示之通行方案乃對鄰地損害最少之處所及方
法等情，求為就上訴人所有系爭土地如第一審判決附圖乙案所示Ａ、Ｂ部分准供伊通
行，並命上訴人將該土地上圍牆拆除，不得妨礙伊通行之判決（第一審判決附圖乙案
Ｄ部分土地為財政部國有財產局管理之國有土地，被上訴人請求通行該部分土地，業
經第一審判決敗訴確定）。
上訴人則以：被上訴人所有二九八之二號土地並非袋地，且伊於民國五十八年十月九
日自原所有人呂清和受讓系爭土地，二九八之二號土地則由呂清和售予鄧明哲，再輾
轉讓售，由被上訴人取得，兩造並非分割與讓售土地之直接前後手，與民法第七百八
十九條所定情形有間，被上訴人依該條規定請求通行系爭土地，為無理由等語，資為
抗辯。
原審將第一審所為判決，關於准被上訴人通行系爭土地如第一審判決附圖甲案所示Ａ
部分土地，並命上訴人拆除該土地上圍牆，不得妨礙被上訴人通行部分廢棄，改為准
被上訴人通行系爭土地如原判決附圖甲案所示Ａ部分土地，並命上訴人拆除該土地上
圍牆，不得妨礙被上訴人通行之判決，暨駁回上訴人其餘上訴，係以：被上訴人所有
二九八之二號土地與公路間，現為上訴人所有系爭土地所阻隔，週遭並為鄰地所圍繞
，有地籍圖可按。上訴人雖指稱二九八之二號土地南邊有一小徑可通行，北邊亦有通
路云云，然經勘驗現場，南邊小徑寬僅一公尺，路面起伏不平，僅能到達南化二一一
號房舍，無法到達二九八之二號土地；北邊通路為雜草叢生之泥土小徑，且須行經南
化二二○號住家屋簷，僅堪便宜通行，無法為通常使用。被上訴人主張二九八之二號
土地為袋地，與公路無適宜之聯絡，尚非無據。二九八之二號土地係五十八年三月十
七日由系爭土地分割而來，系爭土地既直接面臨南化公路，二九八之二號土地之不通
公路，即係當事人任意行為之結果，不應犧牲分割地以外周圍地所有人之利益，自應
適用民法第七百八十九條第一項規定。被上訴人僅得通行系爭土地，以達公路。此等
鄰地通行權為土地之物上負擔，隨土地而存在，被上訴人之受讓土地與上訴人間雖非
直接之讓與或分割，亦無排除該條規定適用之餘地。二九八之二號土地為鄉村乙種建
築用地，被上訴人主張其通路寬度應有三公尺，尚無不當。至其通行位置，如第一審
判決附圖甲案所示者，將造成系爭土地有Ｂ、Ｃ兩處畸零地，自有未洽。上訴人主張
依原判決附圖乙案所示之位置通行，惟該通行位置所鄰二九八之二號土地有三層樓房
占用。該樓房係由訴外人鄧黃雪慧原始建築，坐落之基地為同段一六二之二九一號土
地，係鄧黃雪慧於七十五年二月二十六日向國有財產局承買而來，嗣與房屋一併轉售
與現所有人呂錦昌。當鄧黃雪慧建造該三層樓房時，二九八之二號土地已由原所有人
呂清和賣與訴外人鄧明哲所有，鄧黃雪慧建造三層樓房越界占用二九八之二號土地，
鄧明哲既未異議，依法即不得請求拆屋還地，被上訴人嗣向鄧明哲買得二九八之二號
土地，亦不得請求拆除該房屋。況且被占用之二九八之二號土地寬不及二公尺，又連
續轉彎二次達九十度，車輛通行不易，該方案亦有未洽。以如原判決甲案所示，沿系
爭土地南邊地界通行，對上訴人損害最少，此為最適當之通行方法。上訴人應將該部
分土地供被上訴人通行，並將土地上之圍牆拆除，不得妨礙被上訴人通行等詞，為其
判斷之基礎。
惟查：坐落一六二之二九一號土地上之三層樓房，部分占用被上訴人所有之二九八之
二號土地。被上訴人主張係鄧黃雪慧於七十五年二月二十六日承購一六二之二九一號
土地興建而成，當其時，二九八之二號土地為鄧黃雪慧之夫鄧明哲所有，鄧明哲對鄧
黃雪慧之越界建屋未為異議，已不得請求鄧黃雪慧拆屋還地，伊為鄧明哲後手，應同
受拘束等語（見原審卷一○三頁反面、一○四頁正面），上訴人則抗辯：該屋並非鄧
黃雪慧所建造，且係建造於七十四年之前，依法應屬為夫之鄧明哲所有，鄧明哲將該
屋建於其所有之二九八之二號土地上，應無民法第七百九十六條規定之適用等語（見
原審卷一三四頁反面）。原審未說明上訴人之抗辯何以不能採取，亦未說明被上訴人
之主張有何依據，遽依被上訴人之陳述，而為不利上訴人之判斷，尚有可議。上訴論
旨，指摘原判決不當，求予廢棄，為有理由。
據上論結，本件上訴為有理由。依民事訴訟法第四百七十七條第一項、第四百七十八
條第一項，判決如主文。
中      華      民      國    八十七    年     十二     月     十八     日
                              最高法院民事第五庭
                                  審判長法官  吳  啟  賓
                                        法官  洪  根  樹
                                        法官  謝  正  勝
                                        法官  劉  福  來
                                        法官  黃  熙  嫣
      右正本證明與原本無異
                                              書  記  官
中      華      民      國    八十八    年      一      月      八      日
